ACORDAO-COMPLETO-2428952

ACÓRDÃO 4740/2021 ATA 8/2021 - PRIMEIRA CÂMARA

VISTOS, relatados e discutidos estes autos de Tomada de Contas Especial instaurada por Ministério da Mulher, da Família e dos Direitos Humanos, em desfavor de Roldão Joaquim dos Santos, ex-secretário da Secretaria de Direitos Humanos e Secretaria de Justiça e Direitos Humanos do Estado de Pernambuco, em razão de não comprovação da regular aplicação dos recursos do Convênio 20001657200700181 (Siafi 601233) tendo por objeto a execução do projeto "Implantação do Centro de Apoio a Vítimas de Crimes de  Pernambuco - CEAV/Pernambuco",
ACORDAM os Ministros do Tribunal de Contas da União, reunidos em sessão da 1ª Câmara, ante as razões expostas pelo Relator, em:
9.1. considerar Roldão Joaquim dos Santos revel, para todos os efeitos, em relação à citação promovida por este Tribunal, dando-se prosseguimento ao processo, nos termos do art. 12, § 3º, da Lei 8.443/1992;
9.2. julgar, com fundamento nos arts. 1º, inciso I, 16, inciso III, alínea "c", 19 e 23, inciso III, da Lei 8.443/1992, irregulares as contas de Roldão Joaquim dos Santos, condenando-o ao pagamento das quantias abaixo especificadas, fixando-lhe o prazo de quinze dias, a contar da notificação, para que seja comprovado, perante o Tribunal (art. 214, inciso III, alínea "a", do Regimento Interno) , o recolhimento da dívida aos cofres do Tesouro Nacional, atualizada monetariamente e acrescida dos juros de mora calculados a partir das datas de ocorrência indicadas até a data do efetivo recolhimento, na forma prevista na legislação em vigor, descontada a parcela indicada como crédito;
	Data de ocorrência
	Valor (R$) 
	D/C

	16/11/2011
	94.437,47
	Crédito

	15/1/2009
	120.000,00
	Débito

	21/9/2010
	120.000,00
	Débito

9.3. aplicar a Roldão Joaquim dos Santos, com fundamento no art. 57 da Lei 8.443/1992, multa no valor de R$ 40.000,00 (quarenta mil reais) , fixando-lhe o prazo de quinze dias, a contar da notificação, para comprovar, perante o Tribunal, nos termos do art. 214, inciso III, alínea "a", do RI/TCU, o recolhimento da referida quantia ao Tesouro Nacional, atualizada monetariamente desde a data deste Acórdão até a do efetivo recolhimento, se for paga após o vencimento, na forma da legislação em vigor;
9.4. autorizar, desde logo, nos termos do art. 28, inciso II, da Lei 8.443/1992, a cobrança judicial das dívidas caso não atendida a notificação; 
9.5. remeter cópia deste Acórdão à Procuradoria da República no Estado de Pernambuco, com fundamento no art. 16, § 3º, da Lei 8.443/1992, para o ajuizamento das ações que considere cabíveis; e
9.6. dar ciência desta deliberação ao responsável.

Tomada de Contas Especial instaurada por Ministério da Mulher, da Família e dos Direitos Humanos,  em razão de não comprovação da regular aplicação dos recursos de Convênio, tendo por objeto a execução do projeto Implantação do Centro de Apoio a Vítimas de Crimes de  Pernambuco - CEAV/Pernambuco.

Primeira Câmara

Secretaria de Desenvolvimento Social e Direitos Humanos do Governo do Estado de Pernambuco-PE.

3. Responsável: Roldão Joaquim dos Santos (CPF XXX.167.374-XX).

13.1. Ministros presentes: Walton Alencar Rodrigues (Presidente), Vital do Rêgo e Jorge Oliveira.
13.2. Ministro-Substituto convocado: Marcos Bemquerer Costa.
13.3. Ministros-Substitutos presentes: Augusto Sherman Cavalcanti (Relator) e Weder de Oliveira.

ACORDAO-COMPLETO-2577688

Acórdão 2918/2023 - Primeira Câmara

AUGUSTO SHERMAN

A Secex-TCE elaborou a instrução de mérito à peça 123, transcrita a seguir, a qual recebeu a aprovação dos dirigentes daquela unidade técnica.
	"INTRODUÇÃO
1.	Cuidam os autos de tomada de contas especial instaurada por Ministério da Mulher, da Família e dos Direitos Humanos, em desfavor de Roldão Joaquim dos Santos (CPF: XXX.167.374-XX) , em razão de não comprovação da regular aplicação dos recursos repassados pela União realizadas por meio do Convênio 20001657200700181, registro Siafi 601233, (peça 5) firmado entre o Secretaria de Direitos Humanos e Secretaria de Justiça e Direitos Humanos - Governo de Pernambuco, e que tinha por objeto o instrumento descrito como 'Objeto: Convênio firmado pela  CGPT/SPDDH/SEDH/PR, visando a execução do projeto: 'Implantação do Centro de Apoio a Vítimas de Crimes de  Pernambuco - CEAV/Pernambuco', conforme Plano  de Trabalho.
HISTÓRICO
2.	Em 30/5/2018, com fundamento na IN/TCU 71/2012, alterada pela IN/TCU 76/2016 e DN/TCU 155/2016, o dirigente da instituição Ministério da Mulher, da Família e dos Direitos Humanos autorizou a instauração da tomada de contas especial (peça 81) . O processo foi registrado no sistema e-TCE com o número 750/2018.
3.	O Convênio 20001657200700181, registro Siafi 601233, foi firmado no valor de R$ 518.518,82, sendo R$ 340.000,00 à conta do concedente e R$ 178.518,82 referentes à contrapartida do convenente. Teve vigência de 26/12/2007 a 21/9/2011, com prazo para apresentação da prestação de contas em 21/11/2011. Os repasses efetivos da União totalizaram R$ 340.000,00 (peças 9, 18 e 26) .
4.	A prestação de contas e complementações enviadas foram analisadas por meio dos documentos constantes nas peças 31, 59, 72, 80 e 81.
5.	O fundamento para a instauração da Tomada de Contas Especial, conforme consignado na matriz de responsabilização elaborada pelo tomador de contas, foi a constatação da seguinte irregularidade: 
As informações apresentadas pelo Convenente não foram suficientes comprovadas, o que demonstrou que as execuções das metas físicas não foram atingidas, em conformidade com o plano de trabalho aprovado. 
6.	O responsável arrolado na fase interna foi devidamente comunicado e, diante da ausência de justificativas suficientes para elidir a irregularidade e da não devolução dos recursos, instaurou-se a tomada de contas especial.
7.	No relatório (peça 109) , o tomador de contas concluiu que o prejuízo importaria no valor original de R$ 145.562,53, imputando-se a responsabilidade a Roldão Joaquim dos Santos, na condição de dirigente. 
8.	Em 20/9/2019, a Controladoria-Geral da União emitiu o relatório de auditoria (peça 110) , em concordância com o relatório do tomador de contas. O certificado de auditoria e o parecer do dirigente do órgão de controle interno concluíram pela irregularidade das presentes contas (peças 111 e 112) .
9.	Em 26/9/2019, o ministro responsável pela área atestou haver tomado conhecimento das conclusões contidas no relatório e certificado de auditoria, bem como do parecer conclusivo do dirigente do órgão de controle interno, manifestando-se pela irregularidade das contas, e determinou o encaminhamento do processo ao Tribunal de Contas da União (peça 113) .
10.	Na instrução inicial (peça 116) , analisando-se os documentos nos autos, concluiu-se pela necessidade de realização de citação para as irregularidades abaixo: 
10.1.	Irregularidade 1: não comprovação da execução física do objeto do convênio.
10.1.1.	Evidências da irregularidade: documentos técnicos presentes nas peças 31, 80, 81.
10.1.2.	Normas infringidas: Art. 70, parágrafo único, da Constituição Federal de 1988; art. 93, do Decreto-lei 200, de 25 de fevereiro de 1967; art. 22 e 28 da Portaria Interministerial 1/1997, e Cláusula segunda, inciso II, alíneas 'a' e 'm' e Cláusula décima terceira, parágrafo primeiro e alíneas 'c', 'd', 'e', 'f' e 'g' do Termo do Convênio 181/2007-SEDH/PR.
10.2.	Débitos relacionados ao responsável Roldão Joaquim dos Santos (CPF: XXX.167.374-XX) :
	Data de ocorrência
	Valor histórico (R$) 
	Identificador da parcela

	16/11/2011
	94.437,47
	C1

	15/1/2009
	120.000,00
	D1

	21/9/2010
	120.000,00
	D2

10.2.1.	Cofre credor: Tesouro Nacional.
10.2.2.	Responsável: Roldão Joaquim dos Santos (CPF: XXX.167.374-XX) .
10.2.2.1.	Conduta: nas parcelas D1 a D2 - não apresentar documentos que comprovem a execução dos itens previstos no plano de trabalho e pagos com recursos do convênio.
10.2.2.2.	Nexo de causalidade: A não apresentação de documentos que comprovem a execução dos itens previstos no plano de trabalho resultou na presunção de dano ao erário.
10.2.2.3.	Culpabilidade: não há excludentes de ilicitude, de culpabilidade e de punibilidade; é razoável supor que o responsável tinha consciência da ilicitude de sua conduta; era exigível conduta diversa da praticada, qual seja, comprovar por meio de documentos a efetiva execução de todos os itens previstos no plano de trabalho. 
11.	Encaminhamento: citação.
12.	Em cumprimento ao pronunciamento da unidade (peça 118) , foi efetuada citação do responsável, nos moldes adiante:
a)	 Roldão Joaquim dos Santos - promovida a citação do responsável, conforme delineado adiante:
	Comunicação: Ofício 7014/2020 - Seproc (peça 120) 
Data da Expedição: 17/3/2020
Data da Ciência: 24/3/2020 (peça 121) 
Nome Recebedor: Alexandro de Santana
Observação: Ofício enviado para o endereço do responsável, conforme pesquisa de endereço no sistema da Receita Federal.
Fim do prazo para a defesa: 8/4/2020
	
13.	Conforme Despacho de Conclusão das Comunicações Processuais (peça 122) , as providências inerentes às comunicações processuais foram concluídas. 
14.	Transcorrido o prazo regimental, o responsável Roldão Joaquim dos Santos permaneceu silente, devendo ser considerado revel, nos termos do art. 12, §3º, da Lei 8.443/1992.
ANÁLISE DOS PRESSUPOSTOS DE PROCEDIBILIDADE DA IN/TCU 71/2012
Apreciação do Prejuízo ao Contraditório e Ampla Defesa
15.	Verifica-se que não houve o transcurso de mais de dez anos desde o fato gerador sem que tenha havido a notificação do responsável pela autoridade administrativa federal competente (art. 6º, inciso II, c/c art. 19 da IN/TCU 71/2012, modificada pela IN/TCU 76/2016) , uma vez que o fato gerador da irregularidade sancionada ocorreu em 21/9/2010, e o responsável foi notificado sobre a irregularidade pela autoridade administrativa competente conforme abaixo:
15.1.	Roldão Joaquim dos Santos, excepcionalmente, não houve notificação.
Valor de Constituição da TCE 	
16.	Verifica-se, ainda, que o valor atualizado do débito apurado (sem juros) em 1/1/2017 é de R$ 248.448,35, portanto superior ao limite mínimo de R$ 100.000,00, na forma estabelecida conforme os arts. 6º, inciso I, e 19 da IN/TCU 71/2012, modificada pela IN/TCU 76/2016. 
OUTROS PROCESSOS/DÉBITOS NOS SISTEMAS DO TCU COM OS MESMOS RESPONSÁVEIS
17.	Informa-se que foi encontrado processo no Tribunal com o mesmo responsável:
	Responsável
	Processos

	Roldão Joaquim dos Santos
	Processo 015.918/2020-3 [TCE, aberto, 'TCE instaurada pela Secretaria Especial do Desenvolvimento Social em razão de Não comprovação da regular aplicação dos recursos repassados pela União, Convênio 00038/2009, firmado com o/a Ministério do Desenv. Social e Combate à Fome, Siafi/Siconv 723758, função Assistência Social, que teve como objeto Implantação e implementação de 05 Centros de Inclusão Produtiva -Pernambuco no Batente-, para apoio ao empreendedorismo nos arcos ocupacionais construção e reparos, administração, piscicultura e turismo e hospitalidade, para jovens e adultos em situação de vulnerabilidade pessoal e social nos municípios de Recife, Olinda e Jaboatão dos Guararapes, integrantes da Região Metropolitana do Recife (Pernambuco) , visando a geração de trabalho e renda e a promoção da inclusão produtiva, atendendo à finalidade descrita na Ação 4963 - Promoção da Inclusão Produtiva, como beneficiário da emenda parlamentar n.º 12970015 - Deputado Paulo Rubem Santiago. (nº da TCE no sistema: 2658/2018) ']

18.	A tomada de contas especial está, assim, devidamente constituída e em condição de ser instruída.
EXAME TÉCNICO
Da validade das notificações:
19.	Preliminarmente, cumpre tecer breves considerações sobre a forma como são realizadas as comunicações processuais no TCU. A esse respeito, destacam-se o art. 179, do Regimento Interno do TCU (Resolução 155, de 4/12/2002) e o art. 4º, inciso III, § 1º, da Resolução TCU 170, de 30 de junho de 2004, in verbis:
Art. 179. A citação, a audiência ou a notificação, bem como a comunicação de diligência, farse-ão:
I - mediante ciência da parte, efetivada por servidor designado, por meio eletrônico, fac-símile, telegrama ou qualquer outra forma, desde que fique confirmada inequivocamente a entrega da comunicação ao destinatário;
II - mediante carta registrada, com aviso de recebimento que comprove a entrega no endereço do destinatário;
III - por edital publicado no Diário Oficial da União, quando o seu destinatário não for localizado
 (...) 
Art. 3º As comunicações serão dirigidas ao responsável, ou ao interessado, ou ao dirigente de órgão ou entidade, ou ao representante legal ou ao procurador constituído nos autos, com poderes expressos no mandato para esse fim, por meio de:
I - correio eletrônico, fac-símile ou telegrama;
II - servidor designado;
III - carta registrada, com aviso de recebimento;
IV - edital publicado no Diário Oficial da União, quando o seu destinatário não for localizado, nas hipóteses em que seja necessário o exercício de defesa.
Art. 4º. Consideram-se entregues as comunicações:
I - efetivadas conforme disposto nos incisos I e II do artigo anterior, mediante confirmação da ciência do destinatário;
II - realizadas na forma prevista no inciso III do artigo anterior, com o retorno do aviso de recebimento, entregue comprovadamente no endereço do destinatário;
III - na data de publicação do edital no Diário Oficial da União, quando realizadas na forma prevista no inciso IV do artigo anterior.
§ 1º O endereço do destinatário deverá ser previamente confirmado mediante consulta aos sistemas disponíveis ao Tribunal ou a outros meios de informação, a qual deverá ser juntada ao respectivo processo.
 (...) 
20.	Bem se vê, portanto, que a validade da citação via postal não depende de que o aviso de recebimento seja assinado pelo próprio destinatário da comunicação, o que dispensa, no caso em tela, a entrega do AR em 'mãos próprias'. A exigência da norma é no sentido de o Tribunal verificar se a correspondência foi entregue no endereço correto, residindo aqui a necessidade de certeza inequívoca. 
21.	Não é outra a orientação da jurisprudência do TCU, conforme se verifica dos julgados a seguir transcritos:
São válidas as comunicações processuais entregues, mediante carta registrada, no endereço correto do responsável, não havendo necessidade de que o recebimento seja feito por ele próprio (Acórdão 3648/2013-TCU-Segunda Câmara, Relator Ministro José Jorge) ;
É prescindível a entrega pessoal das comunicações pelo TCU, razão pela qual não há necessidade de que o aviso de recebimento seja assinado pelo próprio destinatário. Entregandose a correspondência no endereço correto do destinatário, presume-se o recebimento da citação. (Acórdão 1019/2008-TCU-Plenário, Relator Ministro Benjamin Zymler) ;
As comunicações do TCU, inclusive as citações, deverão ser realizadas mediante Aviso de Recebimento - AR, via Empresa Brasileira de Correios e Telégrafos, bastando para sua validade que se demonstre que a correspondência foi entregue no endereço correto. (Acórdão 1526/2007-TCU-Plenário, Relator Ministro Aroldo Cedraz) .
22.	A validade do critério de comunicação processual do TCU foi referendada pelo Supremo Tribunal Federal, nos termos do julgamento do MS-AgR 25.816/DF, por meio do qual se afirmou a desnecessidade da ciência pessoal do interessado, entendendo-se suficiente a comprovação da entrega do 'AR' no endereço do destinatário:
Ementa: agravo regimental. Mandado de segurança. Desnecessidade de intimação pessoal das decisões do tribunal de contas da união. art. 179 do regimento interno do TCU. Intimação do ato impugnado por carta registrada, iniciado o prazo do art. 18 da lei nº 1.533/51 da data constante do aviso de recebimento. Decadência reconhecida. Agravo improvido.
O envio de carta registrada com aviso de recebimento está expressamente enumerado entre os meios de comunicação de que dispõe o Tribunal de Contas da União para proceder às suas intimações.
O inciso II do art. 179 do Regimento Interno do TCU é claro ao exigir apenas a comprovação da entrega no endereço do destinatário, bastando o aviso de recebimento simples. 
Da revelia do responsável Roldão Joaquim dos Santos
23.	No caso vertente, a citação do responsável se deu em endereços provenientes da base de CPFs da Receita Federal, em sistema custodiado pelo TCU. A entrega do ofício citatório nesse endereço ficou comprovada.
24.	Nos processos do TCU, a revelia não leva à presunção de que seriam verdadeiras todas as imputações levantadas contra os responsáveis, diferentemente do que ocorre no processo civil, em que a revelia do réu opera a presunção da verdade dos fatos narrados pelo autor (Acórdão 1009/2018-TCU-Plenário, Relator: Bruno Dantas; 2369/2013 - TCU - Plenário, Relator: Benjamin Zymler e 2449/2013 - TCU - Plenário, Relator: Benjamin Zymler) . Dessa forma, a avaliação da responsabilidade do agente não pode prescindir da prova existente no processo ou para ele carreada. 
25.	Ao não apresentar sua defesa, o responsável deixou de produzir prova da regular aplicação dos recursos sob sua responsabilidade, em afronta às normas que impõem aos gestores públicos a obrigação legal de, sempre que demandados pelos órgãos de controle, apresentar os documentos que demonstrem a correta utilização das verbas públicas, a exemplo do contido no art. 93 do Decreto-Lei 200/1967: 'Quem quer que utilize dinheiros públicos terá de justificar seu bom e regular emprego na conformidade das leis, regulamentos e normas emanadas das autoridades administrativas competentes.' 
26.	Mesmo as alegações de defesa não sendo apresentadas, considerando o princípio da verdade real que rege esta Corte, procurou-se buscar, em manifestações do responsável na fase interna desta Tomada de Contas Especial, se havia algum argumento que pudesse ser aproveitado a seu favor. 
27.	Os argumentos apresentados na fase interna (peças 33, 45, 46, 48, 54 e 71) não elidem as irregularidades apontadas.
28.	Em se tratando de processo em que a parte interessada não se manifestou acerca das irregularidades imputadas, não há elementos para que se possa efetivamente aferir e reconhecer a ocorrência de boa-fé na conduta do responsável, podendo este Tribunal, desde logo, proferir o julgamento de mérito pela irregularidade das contas, conforme os termos dos §§ 2º e 6º do art. 202 do Regimento Interno do TCU. (Acórdão 2064/2011-TCU-Primeira Câmara (relator: Ubiratan Aguiar) , 6.182/2011-TCU-1ª Câmara (relator: Weber de Oliveira) , 4.072/2010-TCU-1ª Câmara (Relator: Valmir Campelo) , 1.189/2009-TCU-1ª Câmara (Relator: Marcos Bemquerer) , 731/2008-TCU-Plenário (Relator: Aroldo Cedraz) .
29.	Dessa forma, o responsável Roldão Joaquim dos Santos deve ser considerado revel, nos termos do art. 12, §3º, da Lei 8.443/1992, devendo as contas serem julgadas irregulares, condenando-o ao débito apurado e aplicando-lhe a multa prevista no art. 57 da Lei 8.443/1992.
Prescrição da Pretensão Punitiva
30.	Vale ressaltar que a pretensão punitiva do TCU, conforme Acórdão 1441/2016-TCU-Plenário, Relator: Benjamin Zymler, que uniformizou a jurisprudência acerca dessa questão, subordina-se ao prazo geral de prescrição indicado no art. 205 do Código Civil, que é de dez anos, contado da data de ocorrência da irregularidade sancionada, nos termos do art. 189 do Código Civil, sendo este prazo interrompido pelo ato que ordenar a citação, a audiência ou a oitiva do responsável.
31.	No caso em exame, não ocorreu a prescrição, uma vez que a irregularidade sancionada ocorreu em 21/9/2010, e o ato de ordenação da citação ocorreu em 3/3/2020.
CONCLUSÃO
32.	Em face da análise promovida na seção 'Exame Técnico', verifica-se que o responsável Roldão Joaquim dos Santos não logrou comprovar a boa e regular aplicação dos recursos, instado a se manifestar, optou pelo silêncio, configurando a revelia, nos termos do §3º, do art. 12, da Lei 8.443/1992. Ademais, inexistem nos autos elementos que demonstrem a boa-fé do responsável ou a ocorrência de outras excludentes de culpabilidade.
33.	Vale ressaltar que a jurisprudência pacífica nesta Corte é no sentido da imprescritibilidade das ações de ressarcimento ao erário (Súmula TCU 282) . Dessa forma, identificado dano ao erário, devese instaurar e julgar o processo de tomada de contas especial para responsabilizar seus agentes causadores, respeitando o direito ao contraditório e à ampla defesa, independentemente de quando ocorreram os atos impugnados.
34.	Verifica-se também que não houve a prescrição da pretensão punitiva, conforme análise já realizada.
35.	Tendo em vista que não constam dos autos elementos que permitam reconhecer a boa-fé do responsável, sugere-se que as suas contas sejam julgadas irregulares, nos termos do art. 202, § 6º, do Regimento Interno do TCU, com a imputação do débito atualizado monetariamente e acrescido de juros de mora, nos termos do art. 202, §1º do Regimento Interno do TCU, descontado o valor eventualmente recolhido, com a aplicação da multa prevista no art. 57 da Lei 8.443/1992.
36.	Por fim, como não houve elementos que pudessem modificar o entendimento acerca das irregularidades em apuração, mantém-se a matriz de responsabilização presente na peça 115.
PROPOSTA DE ENCAMINHAMENTO
37.	Diante do exposto, submetemos os autos à consideração superior, propondo ao Tribunal:
a) considerar revel o responsável Roldão Joaquim dos Santos (CPF: XXX.167.374-XX) , para todos os efeitos, dando-se prosseguimento ao processo, com fulcro no art. 12, § 3º, da Lei 8.443/1992; 
b) julgar irregulares, nos termos dos arts. 1º, inciso I, 16, inciso III, alíneas b e c, da Lei 8.443/1992, c/c os arts. 19 e 23, inciso III, da mesma Lei, as contas do responsável Roldão Joaquim dos Santos (CPF: XXX.167.374-XX) , condenando-o ao pagamento das importâncias a seguir especificadas, atualizadas monetariamente e acrescidas dos juros de mora, calculadas a partir das datas discriminadas até a data da efetiva quitação do débito, fixando-lhe o prazo de quinze dias, para que comprove, perante o Tribunal, o recolhimento das referidas quantias aos cofres do Tesouro Nacional, nos termos do art. 23, inciso III, alínea 'a', da citada lei, c/c o art. 214, inciso III, alínea 'a', do Regimento Interno do TCU.  
		Débitos relacionados ao responsável Roldão Joaquim dos Santos (CPF: XXX.167.374-XX) :
	Data de ocorrência
	Valor histórico (R$) 
	Tipo da parcela

	16/11/2011
	94.437,47
	Crédito

	15/1/2009
	120.000,00
	Débito

	21/9/2010
	120.000,00
	Débito

Valor atualizado do débito (com juros) em 5/8/2020: R$ 419.423,14
c) aplicar ao responsável Roldão Joaquim dos Santos (CPF: XXX.167.374-XX) , a multa prevista no art. 57 da Lei 8.443/1992 c/c o art. 267 do Regimento Interno do TCU, fixando-lhe o prazo de quinze dias, a contar da notificação, para que comprove, perante o Tribunal (art. 214, III, alínea 'a', do Regimento Interno do TCU) , o recolhimento da dívida aos cofres do Tesouro Nacional, atualizada monetariamente desde a data do acórdão que vier a ser proferido por este Tribunal até a do efetivo recolhimento, se pagas após o vencimento, na forma da legislação em vigor;
d) autorizar, desde logo, a cobrança judicial das dívidas, caso não atendidas a notificação, na forma do disposto no art. 28, inciso II, da Lei 8.443/1992;
e) autorizar também, desde logo, se requerido, com fundamento no art. 28, inciso I, da Lei 8.443, de 1992, c/c o art. 217, §§ 1º e 2º do Regimento Interno do TCU, o parcelamento da (s) dívida (s) em até 36 parcelas, incidindo, sobre cada parcela, corrigida monetariamente, os correspondentes acréscimos legais, fixando-lhe o prazo de quinze dias, a contar do recebimento da notificação, para comprovar, perante o Tribunal, o recolhimento da primeira parcela, e de trinta dias, a contar da parcela anterior, para comprovar os recolhimentos das demais parcelas, devendo incidir, sobre cada valor mensal, atualizado monetariamente, os juros de mora devidos, no caso do débito, na forma prevista na legislação em vigor, alertando o responsável de que a falta de comprovação do recolhimento de qualquer parcela importará o vencimento antecipado do saldo devedor, nos termos do § 2º do art. 217 do Regimento Interno deste Tribunal; 
f) enviar cópia do Acórdão a ser prolatado, bem como do Relatório e do Voto que o fundamentarem à Procuradoria da República no Estado de PE, nos termos do à § 3º do art. 16 da Lei 8.443/1992, c/c o § 7º do art. 209 do Regimento Interno do TCU, para adoção das medidas cabíveis; e
g) enviar cópia do Acórdão que vier a ser proferido ao Ministério da Mulher, da Família e dos Direitos Humanos e ao responsável, para ciência, informando que a presente deliberação, acompanhada do Relatório e do Voto que a fundamenta, está disponível para a consulta no endereço www.tcu.gov.br/acordaos, além de esclarecer que, caso requerido, o TCU poderá fornecer sem custos as correspondentes cópias, de forma impressa."
2.	O MP/TCU, representado pelo Subprocurador-Geral Lucas Rocha Furtado, manifesta-se, em parecer à peça 129, de acordo com a proposta da unidade técnica.
	É o relatório.

Rodrigo Pellegrino de Azevedo (OAB/PE 12.047) e Diego Cabral de Oliveira (OAB/PE 35315).

Tomada de contas especial. Convênio. Não comprovação da execução do objeto. Citação. Revelia. Contas irregulares. Débito. Multa.

TOMADA DE CONTAS ESPECIAL (TCE)

Secretaria de Controle Externo de Tomada de Contas Especial - Secex-TCE.

Trata-se de Tomada de Contas Especial instaurada por Ministério da Mulher, da Família e dos Direitos Humanos, em desfavor de Roldão Joaquim dos Santos, ex-secretário da Secretaria de Direitos Humanos e Secretaria de Justiça e Direitos Humanos do Estado de Pernambuco, em razão de não comprovação da regular aplicação dos recursos do Convênio 20001657200700181 (Siafi 601233) tendo por objeto a execução do projeto "Implantação do Centro de Apoio a Vítimas de Crimes de  Pernambuco - CEAV/Pernambuco".
2.	O convênio foi originalmente firmado no valor total de R$ 166.068,01, sendo R$ 100.000,00 à conta do concedente e R$ 66.068,01 referentes à contrapartida do convenente (peça 7) . Pelo Primeiro Termo Aditivo (peça 16) o valor do ajuste foi aditivado em R$ 182.450,81, sendo R$ 120.000,00 à conta do concedente e R$ 62.450,81 referentes à contrapartida do convenente. O Segundo Termo Aditivo (peça 23) acrescentou R$ 170.000,00 ao valor total do convênio (R$ 120.000,00 do concedente e R$ 50.000,00 de contrapartida) . Sua vigência ocorreu no período de 26/12/2007 a 21/9/2011. 
3.	A análise da prestação de contas na fase interna (peças 31 e 80) concluiu pela reprovação da prestação de contas no que tange à execução física dos objetos dos 1º e 2º Termos Aditivos, tendo em vista que o objeto pactuado não foi atingido. Ante a não apresentação de justificativas suficientes para elidir a irregularidade e da não devolução dos recursos em resposta às notificações do concedente, foi instaurada a presente tomada de contas especial, imputando-se débito ao responsável no valor total de R$ 240.000,00, com crédito no valor de R$ 94.434,47, correspondente à devolução de recursos feita em 16/11/2011 (peças 85 e 86) .
4.	No âmbito deste Tribunal, foi promovida a citação do responsável (peça 120) , imputando-lhe débito nos valores apurados na fase interna, bem como o crédito correspondente à devolução de recursos.
5.	Apesar de o ofício de citação ter sido recebido em seu endereço constante da base de dados da Receita Federal do Brasil (peças 119 e 121) , o responsável não apresentou alegações de defesa, tampouco recolheu o valor do débito que lhe foi imputado. Dessa forma, deve ser considerado revel, nos termos do art. 12, § 3º, da Lei 8.443/1992, dando-se prosseguimento ao processo.
6.	Ante este fato, a Secex-TCE, por meio da instrução transcrita no relatório parte desta deliberação, propõe julgar irregulares as presentes contas, imputando-se débito no valor apurado ao responsável citado, além de aplicar-lhe a multa prevista no art. 57 da Lei 8.443/1992. O Ministério Público junto ao TCU avalizou a proposta da unidade instrutiva.
7.	Acolho o encaminhamento proposto pela unidade técnica, cuja análise adoto como parte das minhas razões de decidir.
8.	Conforme apurado na fase interna desta tomada de contas especial, não houve comprovação da execução física dos objetos do 1º e 2º Termos Aditivos ao convênio. Dessa forma, resta não comprovada a aplicação dos correspondentes recursos financeiros. Ao permanecer revel perante a citação promovida por este Tribunal, o responsável deixou de trazer aos autos elementos probatórios da regular aplicação desses recursos.
9.	Cabe destacar que, em razão da ausência de comprovação da destinação dada aos recursos objeto desta TCE, não cabe a responsabilização do Estado de Pernambuco, uma vez que não resta demonstrado que o ente federado tenha se beneficiado, de alguma forma, desses recursos.
10.	Deixo de acolher tão-somente a proposta de se autorizar, desde já, o parcelamento da dívida por entender que essa autorização depende de solicitação expressa por parte do devedor.
11.	Nos termos do art. 16, § 3º, da LO/TCU, c/c o § 7º do art. 209 do RI/TCU, deve ser enviada cópia da deliberação proferida nestes autos à Procuradoria da República no Estado de Pernambuco para o ajuizamento das ações que considere cabíveis.
	Ante o exposto, manifesto-me por que o Tribunal aprove o acórdão que ora submeto à apreciação deste Colegiado.
TCU, Sala das Sessões Ministro Luciano Brandão Alves de Souza, em 23 de março de 2021.
AUGUSTO SHERMAN CAVALCANTI 
Relator